【裁判字號】    98,上訴,3127
【裁判日期】    980930
【裁判案由】    偽造文書等
【裁判全文】
臺灣高等法院刑事判決                98年度上訴字第3127號
上  訴  人  臺灣士林地方法院檢察署檢察官
上  訴  人
即  被  告  乙○○
                    （另案於臺北分監執行中）
上列上訴人，因被告偽造文書等案件，不服臺灣士林地方法院97
年訴緝字第74號，中華民國98年6 月25日第一審判決（起訴案號
：臺灣士林地方法院檢察署97年度偵緝字第26號、30號），提起
上訴，本院判決如下：
    主  文
原判決關於業務侵占暨定執行刑部分均撤銷。
乙○○犯業務侵占罪，處有期徒刑拾月。
其他上訴駁回。
本判決第二項所處之刑，與上訴駁回即行使偽造私文書罪，所處
有期徒刑肆月，減為有期徒刑貳月部分，應執行有期徒刑拾壹月
。
    事  實
一、乙○○與戊○○為同居男女朋友，共同居住於臺北縣汐止市
    ○○○路1 段29號13樓，因需款周轉，經徵得戊○○同意，
    由戊○○具名為會首，於民國（下同）95年9 月30日召集每
    會每月新臺幣（下同）一萬元互助會，底標1000元，採內標
    制，並邀約友人蕭光沺等人參加為會員，乙○○本人另參加
    2 會，會首連會員共15會（會員名單如附表一所示）。惟因
    該互助會原訂95年9 月開始運作，因會員召募不及，延至95
    年10月間始收齊首會會款，並旋於95年10月10日進行第一次
    開標，迄96年1 月10日止，已有會員張玟慧、丁○、翁美蓉
    依序於95年10月10日、11月10日、12月10日得標。詎乙○○
    竟意圖為自己不法之所有，並亦基於行使偽造準私文書文書
    犯意，96年1月10日，在臺北縣中和市○○路140號會員翁美
    蓉經營小吃店由不知情戊○○主持第4 次開標時，乘蕭光沺
    未到場競標之機會，未經蕭光沺同意，偽以蕭光沺名義競標
    ，並在表彰蕭光沺競標之標單上（未填載蕭光沺之姓名），
    填載標金3600元，偽造標單參與競標而得標，除自行向蕭光
    沺佯稱係他人得標，向蕭光沺收取一會活會會款6400元外，
    亦向張玟慧收取一會活會會款6400元，不知情戊○○亦陷於
    錯誤，向其餘活會會員南家鶯、甲○○、翁美蓉、劉晃忻、
    丁○、李秀美均收取一會活會會款後（計44800 元），連同
    自己應繳活會會款6400元，於96年1 月10日後不詳某日，在
    臺北縣中和市○○路某咖啡廳內，再交付51200 元會款予自
    稱轉交會款予得標人蕭光沺之乙○○。乙○○得手後，旋將
    所得活會會款花用殆盡，致生損害於戊○○、被冒標蕭光沺
    及其他活會會員。嗣蕭光沺向戊○○主張自己仍為活會，始
    循線偵悉上情。
二、乙○○於95年4月1日起至96年6 月12日止，任職於根森保全
    股份有限公司（設臺北縣中和市○○路423巷14弄4之1號2樓
    ，下稱根森公司）擔任業務員職務，負責推銷保全系統及向
    客戶收取保全服務費用等工作，為從事業務之人。竟意圖為
    自己不法所有，於96年6月6日向根森公司客戶即和運開發有
    限公司（下稱和運公司）收取96年5 月保全服務費（保全人
    員超時加班費）計17400元，於96年6月6日或7日，收取96年
    4、5月份保全服務費69900元，同年6月6日或6月7 日向嘉揚
    公司收取96年5月份保全服務費45000元後（詳如附表二編號
    2、3、4所載），於臺北縣中和市○○路423巷14弄4之1號2
    樓予侵占入己，挪為己用。嗣根森公司副總經理丙○○查覺
    有異，96年6月12日向乙○○詢問上情後，始查覺而報警。
三、案經戊○○、甲○○、劉晃忻、丁○、根森公司告訴及臺北
    市政府警察局內湖分局報告臺灣士林地方法院檢察署檢察官
    偵查起訴。
    理  由
甲、證據能力之說明：
一、按，被告以外之人於審判外之言詞或書面陳述，除法律有規
    定者外，不得作為證據，刑事訴訟法第159條第1項固有明文
    。惟被告以外之人於偵查中向檢察官所為之陳述，除顯有不
    可信之情況者外，得為證據；又被告以外之人於審判外之陳
    述，雖不符刑事訴訟法第159條之1至第159條之4之規定，而
    經當事人於審判程序同意作為證據，法院審酌該言詞陳述作
    成時之情況，認為適當，亦得為證據，當事人、代理人或辯
    護人於法院調查證據時，知有第159條第1項不得為證據之情
    形，而未於言詞辯論終結前聲明異議者，視為有前項之同意
    ，同法第159條之1第2項、第159條之5亦有明文。
二、經查，本判決下列引用之被告以外之人於審判外所為之陳述
    （包含書面陳述），均經被告明示同意作為證據，本院審酌
    各該證據做成之情形，亦無證明力明顯過低之情事，認為以
    之為證據適當，自均得作為證據。
乙、實體方面：
一、上開行使偽造私文書、業務侵占之犯罪事實，業據上訴人即
    被告（下稱被告）乙○○，先後於原審、本院時自白不諱，
    核與證人即被害人蕭光沺於警詢，及證人即告訴人戊○○（
    原審卷84頁、114至117頁）、根森公司告訴代理人丙○○於
    原審時所為證述（原審卷132至135頁）相符。此外，並有戊○○聲明書（臺灣士林地方法院檢察署95年度他字第2505號
    卷，下稱第2505號卷10頁）、互助會單影本（2505號卷30頁
    ）、96年6 月12日被告出具切結書（臺灣士林地方法院檢察
    署96年度他字第2191號卷，下稱第2191號卷4 頁）、中和郵
    局第777 號告訴人根森公司發給被告之存證信函在卷可稽，
    均可佐證被告前開出於任意性之自白與事實相符，可以採信
    ，從而，本件事證明確，被告上開犯行，洵堪認定，自應依
    法論科。
二、按，民間互助會標單，通常僅填寫會員之姓名及一定之金額
    ，其內容尚不足以獨立表示一定用意之證明，必須依習慣始
    足以表示該投標會員願以標單上所載之金額為其競標之利息
    ，應屬刑法第220條第1項以私文書論之準私文書（最高法院
    88年度臺上字第972 號判決）。被告偽以蕭光沺名義在標單
    上書寫標金並加以行使出示予在場之人，係犯刑法第216 條
    、第210條、第220條第1 項行使偽造私文書罪；被告向活會
    會員訛稱蕭光沺得標而詐取會款部分，係犯同法第339條第1
    項詐欺取財罪。被告利用不知情之戊○○遂其犯行，為間接
    正犯。被告偽造「蕭光沺」署押，為偽造私文書之部分行為
    ，偽造私文書之低度行為，為行使高度行為所吸收，均不另
    論罪。被告以一冒標行為，犯詐欺取財罪及行使偽造準私文
    書罪，致多位活會會員受害，核係想像競合犯，應從一重之
    行使偽造準私文書處斷。公訴人認被告上述兩罪，犯意各別
    ，行為互異，應分論併罰，尚有未洽。次按，刑法所謂業務
    ，係指個人基於其社會地位繼續反覆所執行之事務，其主要
    部分業務固不待論，即為完成主要業務所附隨之準備工作與
    輔助事務，亦應包括在內（最高法院71年臺上字第1550號判
    例）。被告乙○○受僱於根森公司，業務範圍包括向客戶收
    取保全服務費用，確為從事業務之人，其經手根森公司客戶
    即和運公司、嘉揚公司保全服務費、超時加班費等款項，自
    係被告業務所持有之物，被告將之侵占入己，核其所為，係
    犯刑法第336條第2項業務侵占罪。起訴書認被告侵占向根森
    公司客戶即和運公司收取之96年4、5月份保全服務費，及向
    嘉揚公司收取96年5 月份保全服務費之犯罪時間，係在被告
    犯行遭察覺而於96年6月12日離職後96年6月20日，雖有誤載
    ，惟已更正，且此犯行係被告業務侵占犯行同一行為，自應
    一併審究，且堪認被告係犯一罪。被告所犯行使偽造準私文
    書與業務侵占罪間，犯意各別，行為互殊，應分論併罰。
三、原審經審理結果，認被告偽造文書部分罪證明確，因而適用
    刑法第216條、第210條、第220條第1項、第339條第1項、第
    55條、第51條第5款，中華民國九十六年罪犯減刑條例第2條
    第1項第3 款、第7條，刑法施行法第1條之1等規定，並審酌
    被告乙○○犯罪之動機、目的、手段，及其品性、生活狀況
    、智識程度、犯罪所生之損害，及犯罪後態度等一切情狀，
    犯後已坦認犯行等一切情狀，量處被告有期徒刑四月，且認
    中華民國96年罪犯減刑條例第5 條規定：「本條例施行前，
    經通緝而未於中華民國96年12月31日以前自動歸案接受偵查
    、審判或執行者，不得依本條例減刑」，係指於該條例施行
    前經通緝，而未於所定限期內自動歸案者，不得依該條例減
    刑，如係於該條例施行後始經通緝，應不受該條規定不得減
    刑之限制。本案被告係於中華民國96年罪犯減刑條例施行後
    97年8 月12日經原審法院通緝，有通緝書在卷可憑，依首開
    說明，並無同條例第5 條之適用。被告所犯行使偽造準私文
    書罪部分，其犯罪時間在96年4 月24日以前，亦無其他不合
    中華民國九十六年罪犯減刑條例所定不得減刑之情形，爰依
    中華民國九十六年罪犯減刑條例第2條第1項第3款、第7條規
    定，減其宣告刑二分之一為有期徒刑二月，再定其執行刑，
    以資儆懲。另認，被告供犯罪所用，冒蕭光沺之名標會標單
    ，業經丟棄滅失，已據告訴人戊○○供明在卷，衡情可信，
    即無從宣告沒收，附此敘明。再認，後敘部分不另為其無罪
    諭知。經核其認事用法尚無違誤，量刑亦屬允當，被告提起
    上訴，請求輕判，惟依被告及告訴人所述，並無和解情事，
    自非可取，應予駁回。檢察官依告訴人請求，上訴主張被告
    收取會款，應含死會會款，合計71200 元云云，惟查，冒標
    之被害人僅係活會員，此為實務向來見解，檢察官上開上訴
    ，核非可取，亦應予駁回。
四、公訴意旨另以：被告乙○○不僅詐得事實欄一所載活會會款
    ，共詐得會款104000元云云，無非係以證人即告訴人戊○○
    證述其交付予被告金額達新臺幣10萬4 千元，資為其論據。
    惟按，民間互助會已標取會款者（即死會），於標取會款以
    後不問何人得標，至完會止，本有向會首按時交付會款（含
    標息）之義務，是縱其他會員施以詐術，除對於活會會員有
    施用詐術，使活會會員陷於錯誤，而交付會款，成立詐欺取
    財罪外，對於己標取會款之會員按時繳交會款，並無施詐或
    使之陷於錯誤可言，自無成立詐欺罪之餘地。本件互助會會
    首係由告訴人戊○○出名擔任，有互助會單影本及戊○○聲
    明書可按，參以互助會會員中，亦以戊○○邀請入會者為眾
    ，自不因戊○○與被告間私自協議，將首會會款交予被告支
    用，即認會首更易為被告。準此，被告以蕭光沺名義冒標時
    ，扣除會首戊○○、死會會員張玟慧、丁○、翁美蓉各一會
    外，再予扣除乙○○自己之2會活會，會員尚有8會；而遭冒
    標蕭光沺，則因被告佯向其收取活會會款（原審卷139 頁）
    ，亦陷於錯誤而交付活會會款，是被告共詐得9 會活會會款
    ，合計僅57600 元，公訴人認被告除此數額以外，被告另又
    詐得金額，即屬無據，惟公訴人既認此部分與被告前揭經本
    院論罪科刑，係以一行為所犯，爰不另為其無罪之諭知。
五、原審經審理結果，認被告業務侵占之犯行明確，予以論科，
    固非無見。但查，原審檢察官於蒞庭時已更正附表二編號3
    、4 之犯罪時間，依目前偵查檢察官與公訴檢察官有別運作
    ，公訴檢察官既已補充更正此部分犯罪時間，法院在此同一
    事實誤載時，即應依更正後之公訴內容為審理對象，原審另
    就此二部分為無罪諭知，即有違誤。又公訴檢察官既認本件
    侵占僅係同一犯罪行為，原審亦肯認此一見解，則縱附表二
    編號1 部分無從證明被告犯罪，依實質上一罪關係，自無庸
    另為無罪諭知，僅於理由內不另為無罪諭知即可，原審此部
    分認定，亦有未洽。被告提起上訴，主張此部分可符合96年
    罪犯減刑條例減刑云云，但此犯行已在96年4 月24日以後，
    自非可取，檢察官以上情指摘原判決此部分不當，自為有理
    由，應由本院就此部分暨定執行刑均撤銷改判。爰審酌被告
    犯罪動機、手段，及其品性、生活狀況、犯罪所生之損害，
    犯罪後態度等一切情狀，量處被告有期徒刑十月，並與上訴
    駁回部分，定執行刑為有期徒刑十一月，以示懲儆。
六、公訴意旨另以：被告於附表二編號1 之部分，亦有侵占犯行
    云云，惟按，刑法上侵占罪，係以侵占自己持有他人之物為
    要件，倘無此持有關係存在，自不能以侵占罪相繩。經查：
(一)證人丙○○已結稱：被告並未保管根森公司零用金，起訴書
    附表二編號1所載被告侵占根森公司零用金23600元部分，實
    情係乙○○因個人急用，分別向伊借支13600 元，另向根森
    公司同仁己○○借支10000 元，伊因知悉被告在外財務狀況
    不好，才從公司多餘零用金挪借予被告，因為主觀上認為伊
    以公司之零用金借予被告，被告卻遲未歸還，才認被告侵占
    這些零用金等語（原審98年6 月11日審判筆錄），足見被告
    就附表二編號1 所指根森公司之零用金原無持有關係，揆之
    前引說明，即不能認被告有何侵占犯行。
(二)再該筆23600 元既分別由丙○○、己○○以借貸之原因關係
    交付予被告，惟被告當時資力不佳，屢有預借薪資情事，預
    借額度且均達月薪總額之三分之二左右，亦為證人即被告於
    根森公司之主管丙○○、同事己○○所明知，亦據證人丙○○證述在卷（原審卷132頁、135頁），足見被告亦未施用何
    等詐術，致丙○○、己○○均陷於錯誤而分別交付財物情事
    ，亦難認被告有何施用詐術之行為。是被告固確有向丙○○
    、己○○借支款項，遲未歸還之事實，亦屬民事之債務不履
    行，此部分與有罪部分係實質上一罪關係，爰不另為其無罪
    之諭知。
據上論斷，應依刑事訴訟法第369條第1項前段、第364條、第368
條、第299第1項前段，刑法第336條第2 項、第51條第5款，刑法
施行法第1條之1，判決如主文。
本案經檢察官李良忠到庭執行職務。
中    華    民    國    98    年    9     月    30    日
                  刑事第三庭審判長法  官  陳博志
                                  法  官  許文章
                                  法  官  蔡聰明
以上正本證明與原本無異。
偽造私文書部分，檢察官及被告如不服本判決，應於收受送達後
十日內均得向本院提出上訴書狀，其未敘述上訴之理由者並得於
提起上訴後十日內向本院補提理由書（均須按他造當事人之人數
附繕本）「切勿逕送上級法院」。
業務侵占部分，檢察官及被告均不得上訴。
                                  書記官  陳建邦
中    華    民    國    98    年    9     月    30    日
附表一：互助會會員名單。
  ┌──┬────┬────┬─────────────┐
  │編號│會員姓名│參加會數│迄96年1月10日得標情形     │
  ├──┼────┼────┼─────────────┤
  │ 1  │戊○○  │1會     │會首                      │
  ├──┼────┼────┼─────────────┤
  │ 2  │乙○○  │2會     │均為活會。                │
  ├──┼────┼────┼─────────────┤
  │ 3  │蕭光沺  │1會     │為被告於96年1月10日冒標   │
  ├──┼────┼────┼─────────────┤
  │ 4  │張玟慧  │2會     │其中一會於95年10月10日得標│
  ├──┼────┼────┼─────────────┤
  │ 5  │南佳鶯  │1會     │活會                      │
  ├──┼────┼────┼─────────────┤
  │ 6  │甲○○  │1會     │活會                      │
  ├──┼────┼────┼─────────────┤
  │ 7  │翁美蓉  │2會     │其中一會於95年12月10日得標│
  ├──┼────┼────┼─────────────┤
  │ 8  │劉晃忻  │1會     │活會                      │
  ├──┼────┼────┼─────────────┤
  │ 9  │方美琪  │1會     │活會                      │
  ├──┼────┼────┼─────────────┤
  │ 10 │丁○    │2會     │其中一會於95年11月10日得標│
  ├──┼────┼────┼─────────────┤
  │ 11 │李秀美  │1會     │活會                      │
  └──┴────┴────┴─────────────┘
附表二：被告侵占款項明細，貨幣單位均為新臺幣。
  ┌──┬──────┬────┬─────┬─────┐
  │編號│ 款項名稱   │侵占日期│ 侵占金額 │侵占地點  │
  │    │            │        │          │          │
  ├──┼──────┼────┼─────┼─────┤
  │ 1  │根森公司零用│96.6.2  │2萬3600元 │臺北縣中和│
  │    │金          │        │          │市○○路42│
  │    │            │        │          │3巷14弄4之│
  │    │            │        │          │1號2樓    │
  ├──┼──────┼────┼─────┼─────┤
  │ 2  │和運公司96年│96.6.6  │1萬7400元 │同上      │
  │    │5 月保全服務│        │          │          │
  │    │費（保全人員│        │          │          │
  │    │超時加班費）│        │          │          │
  ├──┼──────┼────┼─────┼─────┤
  │ 3  │和運公司96年│96.6.6  │6萬9900元 │同上      │
  │    │4、5月份保全│或6.7   │          │          │
  │    │服務費      │        │          │          │
  ├──┼──────┼────┼─────┼─────┤
  │ 4  │嘉揚公司96年│96.6.6  │4萬5000元 │同上      │
  │    │5月份保全服 │或6.7.  │          │          │
  │    │務費        │        │          │          │
  └──┴──────┴────┴─────┴─────┘
刑法第216條：
行使第210條至第215條之文書者，依偽造、變造文書或登載不實
事項或使登載不實事項之規定處斷。
刑法第220條：
在紙上或物品上之文字、符號、圖畫、照像，依習慣或特約，足
以為表示其用意之證明者，關於本章及本章以外各罪，以文書論
。
錄音、錄影或電磁紀錄，藉機器或電腦之處理所顯示之聲音、影
像或符號，足以為表示其用意之證明者，亦同。
刑法第210條
偽造、變造私文書，足以生損害於公眾或他人者，處5年以下有
期徒刑。
刑法第336條：
對於公務上或因公益所持有之物，犯前條第1項之罪者，處1年以
上7年以下有期徒刑，得併科5千元以下罰金。
對於業務上所持有之物，犯前條第1項之罪者，處6 月以上5年以
下有期徒刑，得併科3千元以下罰金。
前二項之未遂犯罰之。


司法院資訊處製作；財團法人民間司法改革基金會備份。
